ACORDAO-COMPLETO-2421142

ACÓRDÃO 3169/2020 ATA 45/2020 - PLENÁRIO

VISTOS, relatados e discutidos estes autos de embargos de declaração opostos pelo Sr. Evander Luiz Ferreira, ex-Presidente do Conselho Regional de Química do Estado de Mato Grosso do Sul (ou Conselho Regional de Química-XXª Região) , contra o Acórdão 1649/2020-TCU-Plenário, que julgou irregulares as contas do responsável, condenou-o em débito e aplicou-lhe multa no valor de R$ 200.000,00,
ACORDAM os Ministros do Tribunal de Contas da União, reunidos em sessão do Plenário, em:
9.1. conhecer dos embargos de declaração opostos pelo Sr. Evander Luiz Ferreira, com fundamento nos arts. 32, inciso II, e 34 da Lei 8.443/1992, para, no mérito, rejeitá-los, mantendo-se o Acórdão 1649/2020-TCU-Plenário em seus exatos termos; e
9.2. dar ciência deste acórdão ao embargante.

Embargos de declaração contra acórdão que julgou irregulares as contas do recorrente e condenou-o ao pagamento de débito e de multa em razão de pagamentos a título de diárias, reembolso por quilômetro percorrido e auxílio de representação em desacordo com as normas legais e regulamentares.

Conselho Regional de Química de Mato Grosso do Sul (CRQ/MS-CRQ-XXª Região).

3. Recorrente: Evander Luiz Ferreira, ex-Presidente (CPF: XXX.194.718-XX).

13.1. Ministros presentes: José Mucio Monteiro (Presidente), Walton Alencar Rodrigues, Benjamin Zymler, Augusto Nardes, Aroldo Cedraz, Raimundo Carreiro, Ana Arraes, Bruno Dantas e Vital do Rêgo.
13.2. Ministros-Substitutos presentes: Augusto Sherman Cavalcanti (Relator), Marcos Bemquerer Costa, André Luís de Carvalho e Weder de Oliveira.

ACORDAO-COMPLETO-2489797

Acórdão 1781/2021 - Plenário

ACORDAO-COMPLETO-2478495

Acórdão de Relação 1076/2021 - Plenário

Acórdão de Relação

AUGUSTO SHERMAN

Ministro-Substituto Augusto Sherman Cavalcanti.

Trata-se de embargos de declaração opostos pelo Sr. Evander Luiz Ferreira, ex-Presidente do Conselho Regional de Química do Estado de Mato Grosso do Sul (ou Conselho Regional de Química-XXª Região) , contra o Acórdão 1649/2020-TCU-Plenário, que julgou irregulares as contas do responsável, condenou-o em débito e aplicou-lhe multa no valor de R$ 200.000,00.
2.	Registre-se que a tomada de conta especial originou-se de processo de representação formulada pelo Procurador da República Rodrigo Timóteo da Costa e Silva, noticiando o recebimento irregular de verbas indenizatórias pelo ex-gestor. 
3.	Conforme ficou demonstrado, no período de abril de 2008 a janeiro de 2015, o Sr. Evander Luiz Ferreira recebeu pagamentos a título de diárias, reembolso por quilômetro percorrido e auxílio de representação em desacordo com as normas legais e regulamentares que regem a atuação das entidades integrantes do Sistema CFQ/CRQ, bem assim em desacordo com os princípios da legalidade, da moralidade e da economicidade. Observou-se que houve o desvirtuamento na concessão de diárias e auxílio de representação, que foram pagos diária e permanentemente ao responsável, sem que fossem observados os requisitos legais aplicáveis (eventualidade, transitoriedade, deslocamento entre municípios não limítrofes e representação perante terceiros) . Já quanto ao reembolso por quilômetro percorrido, os pagamentos foram feitos sem qualquer respaldo legal. Como resultado das irregularidades, o Sr. Evander Luiz Ferreira obteve o ganho mensal médio de R$ 18.621,00 (em valores históricos) , totalizando o montante aproximado de R$ 1,4 milhão, auferido ao longo de sete anos.
4.	Nestes embargos, o recorrente alega a existência de contradição e omissão.
5.	A título de contradição, sustenta que não teria havido a publicação da pauta de julgamento do processo no Diário Oficial da União, em desacato ao art. 141, § 3º, do RI/TCU, nem a intimação do responsável para a sessão de julgamento. Defende que, em vista desse fato, não teria podido exercer o direito a produzir sustentação oral, nos termos do art. 168 da referida norma.
6.	Também alega ter ocorrido omissão, pois considera que o acórdão não comprovou que fossem desnecessárias as viagens que originaram o pagamento de diárias. A seu ver, o Tribunal não teria se manifestado sobre o fato de que a sede do Conselho estava localizada em Comarca diversa da que o Embargante sempre residiu; que ele precisava se deslocar praticamente de forma diária para representar o Conselho, trabalhar pelo seu desenvolvimento e exercer suas funções, ante o pouco tempo de instituição do CRQXX. Quanto ao auxílio representação, entende igualmente que não teria ficado comprovada a ausência de fato gerador do pagamento.
7.	Ao final, o recorrente requer que sejam dados efeitos infringentes aos embargos para tornar nulo o julgamento e, em caso de não provimento desta solicitação, para sanar a omissão e reconhecer a legalidade dos pagamentos por ele recebidos.
	É o relatório.

Douglas de Oliveira Santos (14666/OAB-MS - peça 18), representando Evander Luiz Ferreira.

Não atuou.

EMBARGOS DE DECLARAÇÃO. TOMADA DE CONTAS ESPECIAL. ALEGAÇÕES DE CONTRADIÇÃO E OMISSÃO. CONHECIMENTO. INEXISTÊNCIA DE CONTRADIÇÃO OU OMISSÃO. REJEIÇÃO. CIÊNCIA AO RECORRENTE.

TOMADA DE CONTAS ESPECIAL (TCE)

não atuou.

Estes embargos de declaração preenchem os requisitos de admissibilidade previstos no art. 34 da Lei 8.443/1992, podendo ser conhecidos.
2.	No mérito, não assiste razão ao embargante.
3.	O primeiro ponto questionado trata de suposta divulgação da pauta da sessão de julgamento do processo em desacordo com o RI/TCU. No entender do embargante, a publicação da pauta deveria ter sido efetuada no Diário Oficial da União e também deveria ter sido complementada por intimação pessoal. 
4.	No entanto, verifica-se que a divulgação da pauta de julgamento observou integralmente as disposições do art. 141, §§ 3º e 4º, do RI/TCU.
5.	Nos termos do referido § 3º, a publicidade das sessões é promovida por meio da afixação da pauta de processos em local próprio e acessível do edifício-sede do Tribunal, da publicação nos órgãos oficiais e da sua disponibilização no Portal do TCU na internet, até quarenta e oito horas antes da sessão. E, de acordo com o § 4º do dispositivo mencionado, "a divulgação da pauta ou de seu aditamento no Portal do TCU na internet e em excerto do Boletim do Tribunal de Contas da União, com a antecedência de até quarenta e oito horas da Sessão, suprirá a ausência de publicação nos órgãos oficiais" [Grifei].  
6.	Consoante se pode observar no Portal do TCU (https://portal.tcu.gov.br/sessoes/) , a pauta da sessão do Plenário de 24/6/2020, na qual o processo foi julgado, foi publicada nesse sítio e também no BTCU 111, de 22/6/2020.
7.	Ademais, tem-se que as normas regimentais desta Corte não preveem a notificação pessoal dos responsáveis da data de realização das sessões de julgamento dos processos. 
8.	Portanto, não procede a contradição alegada.
9.	As supostas omissões versariam sobre a não comprovação de que fossem desnecessárias as viagens que originaram o pagamento de diárias e a não comprovação da ocorrência do fato gerador do pagamento de auxílio de representação.  
10.	Com relação às diárias indevidamente recebidas, os mesmos argumentos expostos pelo responsável nestes embargos foram registrados na proposta de deliberação que fundamentou o Acórdão 1649/2020-TCU-Plenário, in verbis:
"13. Em sua defesa, o Sr. Evander Luiz Ferreira alegou que:
	(...)	
	b) o fato gerador efetivamente existiu, pois já residia em Sidrolândia antes de assumir a função, recebeu as diárias apenas nos dias em que se deslocou a Campo Grande e realmente necessitava se deslocar todos os dias para atuar na gestão do conselho."
11.	Esses argumentos foram analisados sob o prisma da aplicação ilegal das normas e do uso abusivo do benefício, em vez da comprovação do deslocamento e de sua necessidade, conforme constou explicitamente dos itens da proposta de deliberação a seguir transcritos: 
"26. Também não se discute aqui a tese acerca da necessidade de compensar os gastos pelo deslocamento, nem a natureza indenizatória das diárias. O que se questiona é a utilização ilegal e abusiva do benefício, eis que foi auferido pelo ex-Presidente do CRQ/MS para deslocamento entre municípios limítrofes de modo permanente, isto é, em praticamente todos os dias úteis ao longo de sete anos a fim de que ele dedicasse meio período às atividades do Conselho, como afirmado pelo próprio responsável no item 61 da defesa  (peça 190) .  Ou seja, todos os dias, o responsável se dirigia ao Conselho e despendia meio período no local, obtendo o indevido ganho mensal médio de R$ 6.400,00  (valor médio referente apenas às diárias, sem contabilização das demais vantagens que serão tratadas diante) . Ao que parece, não havia interesse em racionalizar as atividades de modo a concentrá-las em uma menor quantidade de dias por semana ou por mês. 
27. Como já ressaltado nas análises que acompanharam o Acórdão 1544/2016-TCU-Plenário, dois requisitos legais para a concessão - local não limítrofe e caráter eventual ou transitório - não foram observados. Tem-se, por conseguinte, que houve ilegalidade na forma de aplicação da norma interna.
 (...) 
29. (...) Nesse cálculo [do débito], foram expurgados os valores correspondentes às diárias em viagens ou representações realizadas de acordo com os requisitos legais".
12.	De sua vez, o exame quanto à existência do fato gerador do pagamento de auxílio de representação foi assim concatenado na proposta de deliberação que fundamentou o acórdão embargado:
"63. Constatou-se no processo de representação que o ex-Presidente Evander Luiz Ferreira recebeu auxílio de representação diariamente para exercer suas atribuições dentro da própria entidade no período compreendido entre abril de 2008, início do mandato, e janeiro de 2015, quando o benefício foi suspenso por medida cautelar desta Corte.
 (...) 
67. Igualmente, o MP/TCU não acolheu a argumentação, por entender que não há sentido em representar a entidade perante a própria entidade. O parecer também fundou seu posicionamento na manifestação do CFQ acostada no TC-Processo 007.356/2014-3, que afirmou que o recebimento de auxílio de representação somente seria cabível em eventos promovidos por outras entidades. 
68. Concordo com esses pronunciamentos.
 (...) 
72. Portanto, a verba de representação é devida pelo ato de representar institucionalmente a entidade junto a terceiros de forma eventual. A prática adotada pelo Sr. Evander Luiz Ferreira contrariou esses fundamentos e resultou no pagamento de mais uma parcela ilegal e permanente ao responsável. Registre-se que, no período de sete anos, o ex-gestor recebeu mensalmente, em média, a quantia histórica de R$ 8.521,00.
73. (...) Conforme registrado no item 130 do relatório que acompanhou o Acórdão 1544/2016-TCU-Plenário (peça 06) , foram expurgados do débito os pagamentos de auxílio de representação referentes à participação do Presidente do CRQ/MS em eventos em outras entidades e/ou instituições, visto que estes se afiguraram conformes com o fato gerador da rubrica."
   
13.	Por conseguinte, não se verificaram as omissões suscitadas. 
14.	Assim, conclui-se que o Acórdão 1649/2020-TCU-Plenário não padece de contradição ou omissão, cabendo a rejeição dos embargos opostos pelo responsável.
	Ante o exposto, manifesto-me por que o Tribunal aprove o acórdão que ora submeto à deliberação deste Colegiado.
TCU, Sala das Sessões Ministro Luciano Brandão Alves de Souza, em 25 de novembro de 2020.
AUGUSTO SHERMAN CAVALCANTI 
Relator